最高法院刑事判決　　　　　　　　　　　　　　　八十六年度台上字第三八一八號
　　上　訴　人　甲○○
　　選任辯護人　游勝韃律師
右上訴人因貪污案件，不服台灣高等法院花蓮分院中華民國八十五年八月十四日第二
審更審判決（八十五年度上更(一)字第三八號，起訴案號：台灣台東地方法院檢察署八
十三年度偵字第一六五二號），提起上訴，本院判決如左：
    主  文
原判決撤銷，發回台灣高等法院花蓮分院。
    理  由
本件原判決認定上訴人甲○○原任職台東縣長濱鄉公所秘書（於民國八十三年三月一
日離職），係依據法令從事公務之人員，於八十二年三月間，利用擔任該鄉公所舉辦
員工赴菲律賓之國外休假旅遊活動領隊之機會，向鄉公所申請自強活動預備金新台幣
（下同）十萬元，以做為員工出國旅遊發生意外或緊急狀況之用，並於同年月二十日
向鄉公所出納林惠玲領取公款十萬元，詎上訴人得手後，竟意圖為自己不法之所有，
將該預備金十萬元侵占入己，陸續支付同年月二十一日起至二十五日止該旅遊中之私
人花費，嗣因該活動並未發生意外或緊急狀況，於活動結束後，迭經鄉公所催討，上
訴人均置之不理，迄至八十三年三月一日離職後，始於同年七、八月間，將十萬元公
款歸還等情，因而撤銷第一審判決，改判論處上訴人依據法令從事公務之人員，侵占
公有財物罪刑，固非無見。
惟查：(一)、貪污治罪條例第四條第一款之侵占公有財物罪，係以依據法令從事公務之
人員或受公務機關委託承辦公務之人，而有侵占公有財物之行為，為其構成要件。即
上開之人員對於自己所持有之公有財物變更持有之意為不法所有之意，擅自加以處分
，始能成立。倘若其所持有處分之物非屬公有財物，而係因消費借貸而取得，縱貸與
人係以公有財物借支，該物之所有權即因借用物之交付而移轉於借用人，已非屬公有
財物，自得加以處分使用。如事後不能依約按期如數清償，亦係民事違約問題，尚難
論以侵占公有財物罪。原判決認定上訴人有前揭侵占公有財物之犯行，係以其支領之
十萬元，其借款用途列為「菲律賓自強活動同仁預備金」，乃供其同事在菲律賓自強
活動期間急難用，為公款，並非私人借款，而竟在旅遊中私自花用為其論據，並不採
信上訴人所辯該款係私人借款之說。然查證人即前台東縣長濱鄉鄉長江世崇於第一審
雖證稱：「（自強活動預備金是）當初員工出國旅遊時急難用，性質上是挪用公款」
，但其復證稱：「（私人借款及預支公款）都必須要填寫請示單，私人借款必須要保
證人，預支公款只要主管蓋章，可以不需保證人」（見第一審卷第二十頁背面、第二
十一頁正面）等語，而上訴人請領該筆自強活動預備金除填寫借款請示單外，復書立
借據，並由鄭勤榮當保證人，有該借款請示單及借據在卷可按（見偵查卷第一一一頁
證物封）。證人鄭勤榮於第一審亦證稱：「（該借款）是我私人保證」（見第一審卷
第四十一頁）。如各該證人所言無訛，則上訴人以「菲律賓自強活動同仁預備金」名
義借支十萬元，究係以領隊身分預支公款或係私人借款即非無疑義，如係預支公款，
何以仍需書立借據並由鄭勤榮擔任保證人，均有欠明瞭而待究明，此因與上訴人是否
成立侵占公有財物罪至有相關，乃原審未詳加調查說明清楚，遽論以侵占公有財物罪
，自有可議。(二)、上訴人另於八十二年十一月十七日及八十三年一月十三日分別以「
家務急用」及「急用」為由向長濱鄉公所借支二萬五千元及一萬四千元，該二次借款
與本件之借款除借款之時間、金額、用途、收回辦法及期限不同外，其支出傳票上之
科目均為「預付款項」，借款請示單之借支程序亦相同，且在收回辦法及期限欄均記
明收回日期，所書立之借據格式相同，並均有保證人，有各該支出傳票、借款請示單
、借據在卷可稽（見偵查卷第一一一頁證物封）。原判決理由內謂本件十萬元之借支
手續、償還日期、會計項目與一般借支薪津之私人借貸有異，足證該十萬元非私人借
款云云，其認定事實亦與卷存資料不盡相符，難謂無證據上之理由矛盾。(三)、行為後
法律有變更者，適用裁判時之法律。但裁判前之法律有利於行為人者，適用有利於行
為人之法律，刑法第二條第一項定有明文。原判決認定上訴人之犯罪時間係自八十二
年三月二十一日起至同年月二十五日止，其犯罪後貪污治罪條例已於八十五年十月二
十三日修正公布施行，關於侵占公有財物之刑罰，與修正前之貪污治罪條例之規定，
已有不同，原判決未及依刑法第二條第一項之規定為新舊法之比較適用，亦屬無可維
持。上訴意旨指摘原判決不當，非無理由，應認仍有撤銷發回之原因。
據上論結，應依刑事訴訟法第三百九十七條、第四百零一條，判決如主文。
中      華      民      國    八十六    年      六      月    二十六    日
                              最高法院刑事第七庭
                                  審判長法官  董  明  霈
                                        法官  丁  錦  清
                                        法官  賴  忠  星
                                        法官  林  茂  雄
                                        法官  洪  耀  宗
      右正本證明與原本無異
                                              書  記  官
中      華      民      國    八十六    年      七      月      四      日
